【裁判字號】    98,重訴,189
【裁判日期】    990112
【裁判案由】    分割共有物
【裁判全文】
臺灣新竹地方法院民事判決             98年度重訴字第189號
原      告  己○○
訴訟代理人  洪大明律師
複代理人    ｓ○○
被      告  亥○○
            天○○
            酉○○
            Ｉ○
            卯○○
            寅○○
            Ｍ○○
            Ｊ○
            Ｈ○
            Ｓ○○
            地○○
            Ｌ○○
            Ｆ○○
            Ｇ○○
            Ｒ○
            Ｋ○
            癸○
            子○○
            Ｅ○○
            Ｄ○○
            Ｂ○○
            Ｃ○○
            Ｖ○○
            戌○○○
            辰○○
            巳○
前  一  人
訴訟代理人  午○○
被      告  丙○○
            丁○○
            戊○○
            辛○○
            甲○○
            未○○
            申○○
            宇○○
            ｂ○○○
            宙○○
            丑○○
            Ａ○○
            庚○○○
            玄○○
            Ｎ○○○
            Ｏ○○
            Ｐ○○
            Ｑ○○
            乙○○
            ｍ○○
            ｌ○○○
            ｉ○○
            ｊ○○
            ｆ○○
            ｋ○○○
            ｎ○○
            ｏ○○
            ｐ○○
            ｈ○○
            ｇ○○
            ｑ○○○
            Ｕ○○
            ｅ○○
            ｄ○○
            Ｔ○○
            Ｗ○○
前  一  人
訴訟代理人  ｃ○○
被      告  黃○○
被      告  壬○○
前二人共同
訴訟代理人  路春鴻律師
被      告  ｒ○○
            Ｚ○○
            Ｘ○○原名黃聖哲.
            ａ○○
前四人共同
訴訟代理人  Ｙ○○
上列當事人間分割共有物事件，本院於民國98年12月24日辯論終
結，判決如下：
    主      文
被告亥○○、天○○、酉○○、Ｉ○、卯○○、寅○○、Ｍ○○
、Ｊ○、Ｈ○、Ｓ○○、地○○、Ｌ○○、Ｆ○○、Ｇ○○、Ｒ
○、Ｋ○、癸○、子○○、Ｅ○○、Ｄ○○、Ｂ○○、Ｃ○○、
Ｖ○○、戌○○○、辰○○、巳○、丙○○、丁○○、戊○○、
辛○○、甲○○應就被繼承人張澤登記為所有權人坐落於新竹市
○○段七四八地號、地目林、面積一六二六六點七九平方公尺、
應有部分各一０三一八０分之八七五之土地所有權，辦理繼承登
記。
被告未○○、申○○、宇○○、ｂ○○○、宙○○、丑○○、Ａ
○○、庚○○○、玄○○、Ｎ○○○、Ｏ○○、Ｐ○○、Ｑ○○
、乙○○應就被繼承人張繩祖登記為所有權人坐落於新竹市○○
段七四八地號、地目林、面積一六二六六點七九平方公尺、應有
部分各一０三一八０分之八七五之土地所有權，辦理繼承登記。
被告未○○、申○○、宇○○、ｂ○○○、宙○○、丑○○、Ａ
○○、庚○○○、玄○○、Ｎ○○○、Ｏ○○、Ｐ○○、Ｑ○○
、乙○○、ｍ○○、ｌ○○○、ｉ○○、ｊ○○、ｆ○○、ｋ○○○、ｎ○○、ｏ○○、ｐ○○、ｈ○○、ｇ○○、ｑ○○○、
Ｕ○○、ｅ○○、ｄ○○、Ｔ○○應就被繼承人張金海登記為所
有權人坐落於新竹市○○段七四八地號、地目林、面積一六二六
六點七九平方公尺、應有部分各一０三一八０分之八七五之土地
所有權，辦理繼承登記。
兩造共有坐落於新竹市○○段七四八地號、地目林、面積一六二
六六點七九平方公尺之土地准予分割，其分割方式為：如附圖所
示之E 部分面積一０六四六點一三平方公尺之土地分歸原告己○○取得；如附圖所示之B 部分面積一０一二點七０平方公尺之土
地分歸被告Ｗ○○取得；如附圖所示之C 部分面積二六四０點三
九平方公尺之土地分歸被告黃○○、壬○○二人取得，並維持共
有，其應有部分各二分之一；如附圖所示之D 部分面積九六七點
二一平方公尺之土地分歸被告ｒ○○、Ｚ○○、黃聖哲即Ｘ○○
、ａ○○四人取得，並維持公同共有；如附圖分割方案所示之A
部分面積三九七點五四平方公尺之土地分歸其餘被告即訴外人張
澤、張繩祖、張金海三人之繼承人取得，並按主文第一項、第二
項及第三項繼承登記之權利範圍維持公同共有；如附圖所示之F
、G 部分面積共計六０二點八二平方公尺之既成道路及新設道路
，除被告ｒ○○、Ｚ○○、黃聖哲即Ｘ○○、ａ○○外，由兩造
按如附表備註欄所示之比例維持共有。
訴訟費用由兩造按如附表所示之應有部分（權利範圍）比例負擔
。
    事實及理由
壹、程序方面：
一、按訴狀送達後，原告不得將原訴變更或追加他訴，但被告同
    意或請求基礎事實同一者，不在此限；又被告於訴之變更或
    追加無異議，而為本案言詞辯論者，視為同意變更或追加，
    民事訴訟法第255條第1項第1款、第2款及第2項定有明文。
    經查，原告提起本件訴訟時，起訴狀原聲明：(一)被告亥○○
    、天○○、酉○○、Ｉ○、卯○○、寅○○、Ｍ○○、Ｊ○
    、Ｈ○、Ｓ○○、地○○、Ｌ○○、Ｆ○○、Ｇ○○、Ｒ○
    、Ｋ○、癸○、子○○、Ｅ○○、Ｄ○○、Ｂ○○、Ｃ○○
    、Ｖ○○、戌○○○、辰○○、巳○、丙○○、丁○○、戊○○、辛○○、甲○○、未○○、申○○、宇○○、ｂ○○○、宙○○、丑○○、Ａ○○、庚○○○、玄○○、Ｎ○○○、Ｏ○○、Ｐ○○、Ｑ○○、乙○○、ｍ○○、ｌ○○○
    、ｉ○○、ｊ○○、ｆ○○、ｋ○○○、ｎ○○、ｏ○○、
    ｐ○○、ｈ○○、ｇ○○、ｑ○○○、Ｕ○○、ｅ○○、ｄ
    ○○、Ｔ○○等應就坐落新竹市○○段748地號、面積
    16266.79平方公尺之共有土地，辦理繼承登記；(二)請求判決
    以變賣分配價金方式分割上開土地；(三)訴訟費用由兩造依應
    有部分之比例負擔。嗣於訴訟程序進行中變更訴之聲明(二)部
    分，最後於民國（下同）98年10月21日具狀聲明請求依其該
    次所附之分割方案圖分割上開土地。核其請求基礎事實同一
    ，且被告並無異議而為本案言詞辯論，視為同意原告訴之變
    更，參諸前揭規定，原告所為訴之變更，應予准許。
二、被告除Ｗ○○、黃○○、壬○○、ｒ○○、Ｚ○○、Ｘ○○
    及ａ○○等人外，經合法送達，均未於最後言詞辯論期日到
    場，核無民事訴訟法第386條所列各款情形，爰依原告聲請
    ，由其一造辯論而為判決。
貳、實體方面：
一、原告主張：
（一）緣坐落新竹市○○段748地號之土地（下稱系爭土地）係
      原告與被告Ｗ○○、黃○○、壬○○、ｒ○○、Ｚ○○、
      黃聖哲即Ｘ○○、ａ○○、張澤（51年10月31日歿）、張
      繩祖（已歿）及張金海（已歿）所共有，有土地登記謄本
      可參。
（二）張澤之繼承人有亥○○、天○○、酉○○、Ｉ○、卯○○
      、寅○○、Ｍ○○、Ｊ○、Ｈ○、Ｓ○○、地○○、Ｌ○○、Ｆ○○、Ｇ○○、Ｒ○、Ｋ○、癸○、子○○、Ｅ○○、Ｄ○○、Ｂ○○、Ｃ○○、Ｖ○○、戌○○○、辰○○、巳○、丙○○、丁○○、戊○○、辛○○、甲○○等
      31人；張繩祖之繼承人有未○○、申○○、宇○○、ｂ○○○、宙○○、丑○○、Ａ○○、庚○○○、玄○○、Ｎ
      ○○○、Ｏ○○、Ｐ○○、Ｑ○○、乙○○等14人；張金
      海之繼承人有ｍ○○、ｌ○○○、ｉ○○、ｊ○○、ｆ○○、ｋ○○○、ｎ○○、ｏ○○、ｐ○○、ｈ○○、ｇ○○、ｑ○○○、Ｕ○○、ｅ○○、ｄ○○、Ｔ○○等16人
      ，以及未○○、申○○、宇○○、ｂ○○○、宙○○、丑
      ○○、Ａ○○、庚○○○、玄○○、Ｎ○○○、Ｏ○○、
      Ｐ○○、Ｑ○○、乙○○等14人，共30人。依法前揭被告
      等繼承人應先就系爭土地辦理繼承登記。
（三）按「共有物之分割，依共有人協議之方法行之。」、「分
      割方法，不能協議決定者，法院得因任何共有人之聲請，
      命為左列之分配：一、以原物分配於各共有人。二、變賣
      共有物，以價金分配於各共有人。」民法第824條第1、2
      項定有明文，本件系爭土地共有人數眾多，且部分共有人
      之土地又遭假扣押，無法以協議方式決定分割方法，不得
      已請求以判決方式分配之。
（四）為此聲明：
  １、被告亥○○、天○○、酉○○、Ｉ○、卯○○、寅○○、
      Ｍ○○、Ｊ○、Ｈ○、Ｓ○○、地○○、Ｌ○○、Ｆ○○
      、Ｇ○○、Ｒ○、Ｋ○、癸○、子○○、Ｅ○○、Ｄ○○
      、Ｂ○○、Ｃ○○、Ｖ○○、戌○○○、辰○○、巳○、
      丙○○、丁○○、戊○○、辛○○、甲○○、未○○、申
      ○○、宇○○、ｂ○○○、宙○○、丑○○、Ａ○○、庚○○○、玄○○、Ｎ○○○、Ｏ○○、Ｐ○○、Ｑ○○、
      乙○○、ｍ○○、ｌ○○○、ｉ○○、ｊ○○、ｆ○○、
      ｋ○○○、ｎ○○、ｏ○○、ｐ○○、ｈ○○、ｇ○○、
      ｑ○○○、Ｕ○○、ｅ○○、ｄ○○、Ｔ○○等應就坐落
      新竹市○○段748 地號、面積16266.79平方公尺之共有土
      地，辦理繼承登記。
  ２、依98年10月21日書狀所附之分割方案圖分割系爭土地。
  ３、訴訟費用由兩造依應有部分之比例負擔。
二、被告則以：
（一）被告黃○○、壬○○部分：
      被告二人之應有部分各為206360分之17435，換算面積為
      1374.44 平方公尺（415.6 坪），在系爭土地如附圖所示
      C 部分位置占有居住並建有房屋長達數十年，是請本院於
      定分割方法時，將此部分分割予被告黃○○、壬○○所有
      。
（二）被告Ｗ○○部分：
      同意分割，但因在該土地上有種植水果，希望照現在使用
      的位置分割予被告Ｗ○○。
（三）被告ｒ○○、Ｚ○○、Ｘ○○及ａ○○部分：
      同意分割。但希望分得目前使用位置，以顧及土地共有人
      分割管理完整性，至於分割之界線，以地政事務所實測位
      置面積為準。
（四）被告巳○雖未於最後言詞辯論期日到場，亦未提出準備書
      狀作何聲明或陳述，惟於98年3月20日調解程序中當庭表
      示同意分割，且希望以變價分割方式。
（五）其餘被告經合法通知，未於言詞辯論期日到場，亦未提出
      準備書狀作何聲明或陳述。
三、得心證之理由：
（一）按繼承人自繼承開始時，除本法另有規定外，承受被繼承
      人財產上之一切權利、義務，民法第1148條第1 項前段定
      有明文。次按分割共有物乃直接對共有物之權利有所變動
      ，性質上屬處分行為，故共有不動產之共有人中有已死亡
      者，依民法第759 條規定，其繼承人自非先經繼承登記，
      不得訴請分割共有物，而於該繼承人為被告之情形，為求
      訴訟之經濟，原告可就請求繼承登記及分割共有物之訴一
      併提起，即以一訴請求該死亡共有人之繼承人辦理繼承登
      記，並請求該繼承人於辦理繼承登記後，與原告及其餘共
      有人分割共有之不動產，最高法院68年第13次民事庭會議
      決議、70年第2 次民事庭會議決議及69年度臺上字第1134
      號判例意旨可資參照。查系爭土地原為原告、被告Ｗ○○
      、黃○○、壬○○、ｒ○○、Ｚ○○、黃聖哲即Ｘ○○、
      ａ○○，與被繼承人張澤、張繩祖及張金海所共有，然被
      繼承人張澤、張繩祖及張金海死亡後，其等繼承人即被告
      亥○○等人依法應辦理繼承登記而未辦理登記等情，業據
      原告提出系爭土地之登記謄本、訴外人張澤、張繩祖及張
      金海之繼承系統表、戶籍謄本等件為證，自堪信為真實。
      從而，原告起訴請求除被告Ｗ○○、黃○○、壬○○、ｒ
      ○○、Ｚ○○、黃聖哲即Ｘ○○、ａ○○以外之其餘被告
      等人，就其等繼承其被繼承人張澤、張繩祖及張金海所有
      系爭土地之應有部分各103180分之875 之土地所有權辦理
      繼承登記，即有理由，應予准許，爰為判決如主文第1 、
      2、3項所示，合先敘明。
（二）再按，各共有人，除法令另有規定外，得隨時請求分割共
      有物，但因物之使用目的不能分割或契約訂有不分割之期
      限者，不在此限，民法第823 條第1 項定有明文。查系爭
      土地為原告己○○、被告Ｗ○○、黃○○、壬○○、ｒ○○、Ｚ○○、黃聖哲即Ｘ○○、ａ○○，與訴外人張澤、
      張繩祖、張金海所共有，為兩造所不爭執，並有原告提出
      與其所述相符之土地登記謄本為證（原證一，見本院98年
      度竹調字第29號卷第11至13頁）。且系爭土地依其使用目
      的並無不能分割情形，而兩造亦無就系爭土地有不分割之
      協議，被告就此亦未爭執，兩造既就分割方法無法達成協
      議，原告訴請裁判分割共有物，於法自屬有據，應予准許
      。
（三）復按，繼承人有數人時，在分割遺產前，各繼承人對於遺
      產全部為公同共有，民法第1151條定有明文。查被告Ｗ○○、黃○○、壬○○、ｒ○○、Ｚ○○、黃聖哲即Ｘ○○
      、ａ○○以外之其餘被告等人，就其等繼承其被繼承人張
      澤、張繩祖、張金海所有系爭土地之應有部分各103180分
      之875 之土地所有權，既尚未辦理分割，則依前開民法第
      1151條之規定，其等各就繼承取得之系爭土地應有部分，
      仍應成立公同共有關係，且其等於本件分割後，仍應就分
      割後取得之土地，按其等之應繼分維持公同共有關係。
（四）又按，共有物之分割，依共有人協議之方法行之。分割之
      方法不能協議決定，或於協議後因消滅時效完成經共有人
      拒絕履行者，法院得因任何共有人之請求，命為下列分配
      ：一、以原物分配於各共有人，但各共有人均受原物之分
      配顯有困難者，得將原物分配於部分共有人。二、原物分
      配顯有困難時，得變賣共有物，以價金分配於各共有人；
      或以原物之一部分分配於各共有人，他部分變賣，以價金
      分配於各共有人。以原物分配時，如共有人中有未受分配
      ，或不能按其應有部分受分配者，得以金錢補償之。以原
      物為分配時，因共有人之利益或其他必要情形，得就共有
      物之一部分仍維持共有，98年1 月23日總統公布修正、同
      年7 月24日施行之民法第824 條定有明文。因此請求共有
      物之分割，應由法院依民法第824 條規定命為適當之分配
      ，不受當事人主張之拘束，法院為共有物分割時，應斟酌
      共有物之性質、經濟效益及全體共有人之利益，並應符合
      公平原則，且社會利益亦應考慮在內。經查：
  １、系爭土地上，為一雜木雜草叢生之山坡地，如附圖分割方
      案所示之F 部分之既成道路，為4 米寬之柴橋既成道路（
      見本院98年度重訴字第189 號卷第83頁），上情業經本院
      會同兩造勘驗現場，並囑託新竹市地政事務所派員測量屬
      實，有勘驗筆錄及土地複丈成果圖在卷可憑。
  ２、兩造就系爭土地同意分割，並就分割方案達成共識，即原
      告己○○同意分得附圖分割方案所示之E 部分土地，被告
      Ｗ○○同意分得附圖分割方案所示之B 部分土地，被告黃
      ○○、壬○○同意共同分得附圖分割方案所示之C 部分土
      地，被告ｒ○○、Ｚ○○、黃聖哲即Ｘ○○、ａ○○同意
      共同分得附圖分割方案所示之D 部分土地，其餘被告即被
      繼承人張澤、張繩祖、張金海三人之繼承人，則經合法通
      知，皆未於言詞辯論期日到場，亦未提出準備書狀作何聲
      明或陳述，此經部分被告到庭或具狀陳明在卷，是原告所
      提之分割方案並無違背兩造共有人意願，應屬可採。是本
      院審酌系爭土地之使用現狀，及其西北側有如附圖分割方
      案所示之Ｆ、G 道路，恰可做為出入通行道路，為求系爭
      土地分割後得對外聯絡，以符合全體共有人之利益及兼顧
      經濟效益，原告所提出之分割方案，除附圖D 部分土地外
      ，對各共有人出入均屬便利，尚符公平原則；且將附圖分
      割方案所示B 部分劃分予被告Ｗ○○、C 部分劃分予被告
      黃○○、壬○○，符合目前之使用狀況及兩造之意願；又
      附圖分割方案所示面積與兩造土地所有權應有部分尚屬相
      當，各共有人所取得之土地形狀均大致方整，亦有利於各
      共有人之規劃、利用，俾以增加各自所取得土地之經濟價
      值，再參酌分割共有物之目的、經濟效益、公平均衡原則
      等一切因素，足認原告所主張如附圖分割方案所示之分割
      方式應屬公平而可採。
  ３、另分割共有物係以消滅共有關係為目的，法院為分割共有
      物之裁判時，不能創設新的共有關係，但有不能分割之情
      形，如為共同使用之道路，或部分共有人明示就分得部分
      願維持共有者則屬例外，應予准許。查系爭土地西北側有
      附圖分割方案所示之Ｆ、G 部分，面積共計602.82平方公
      尺之既成道路與新設道路等情，經本院至現場勘驗明確，
      已如上述，而附圖所示Ｆ、G 部分之道路，係兩造就系爭
      土地對外聯絡之共同使用道路，依上開之說明，併考量共
      有人出入之便利，除被告ｒ○○、Ｚ○○、黃聖哲即Ｘ○○、ａ○○所分得如附圖分割方案所示之D 部分土地未接
      連上開道路，無就該道路維持共有之必要，並經其等訴訟
      代理人就上開道路不維持共有關係表示無意見外（見本院
      卷第165 頁），爰將上開道路按如附表備註欄所示之比例
      維持共有，併此敘明。
  ４、綜上，本院考量兩造共有人之意願、系爭土地使用現況、
      公平原則、社會經濟利益及全體共有人之利益，認系爭土
      地之分割方法應為：如附圖分割方案所示E 部分面積1064
      6.13平方公尺之土地分歸原告己○○取得；如附圖分割方
      案所示之B 部分面積1012.70 平方公尺之土地分歸被告Ｗ
      ○○取得；如附圖分割方案所示之C 部分面積2640.39 平
      方公尺之土地分歸被告黃○○、壬○○二人取得，並維持
      共有，應有部分各二分之一；如附圖分割方案所示D 部分
      面積967.21平方公尺之土地分歸被告ｒ○○、Ｚ○○、黃
      聖哲即Ｘ○○、ａ○○四人取得，並維持公同共有；如附
      圖分割方案所示之A 部分面積397.54平方公尺之土地則由
      其餘被告即被繼承人張澤、張繩祖、張金海三人之繼承人
      取得，並維持公同共有；如附圖分割方案所示之F 、G 部
      分，面積共計602.82平方公尺之既成道路及新設道路，除
      被告ｒ○○、Ｚ○○、黃聖哲即Ｘ○○、ａ○○外，由兩
      造按如附表備註欄所示之持分比例維持共有，為有理由，
      爰判決分割如主文第4 項所示。
四、末按，兩造就共有物分割方法不能達成協議時，固得由原告
    起訴請求裁判分割，然原告主張之分割方法，僅供法院參考
    ，就該部分並不生訴有無理由之問題，況縱法院請求分割共
    有物為有理由，依法定方法分割，然依民法第825 條規定，
    分割後各共有人間就他共有人分得部分係互負擔保責任，即
    該判決尚非片面命被告負義務；遑論兩造主張不同之分割方
    法，以致不能達成協議，毋寧為其伸張或防衛權利所必要，
    如僅因法院准原告分割共有物之請求，即命被告應負擔全部
    訴訟費用，不免失衡。從而，本件分割結果，共有人既屬均
    蒙其利，茲斟酌兩造所受利益，並參酌其應有部分（權利範
    圍）之比例，命兩造各分擔訴訟費用如主文第5 項所示。
五、兩造其餘主張或舉證，經審酌後，認與本件判決結果，均不
    生影響，爰不一一論述。
六、訴訟費用負擔之依據：民事訴訟法第80條之1 、第85條第1
    項前段、第85條第2 項。。
中    華    民    國    99    年    1     月    12    日
                  民事第一庭    法  官  陳順珍
以上正本係照原本作成。
如對本判決上訴，須於判決送達後20日內向本院提出上訴狀。
中    華    民    國    99    年    1     月    18    日
                                書記官  陳筱筑

司法院資訊處製作；財團法人民間司法改革基金會備份。
